【裁判字號】    95,裁,1102
【裁判日期】    950525
【裁判案由】    遺產稅
【裁判全文】
最  高  行  政  法  院  裁  定
                                     95年度裁字第01102號
上  訴  人  甲○○
被 上訴 人  財政部臺灣省中區國稅局
代  表  人  鄭宗典
上列當事人間因遺產稅事件，上訴人對於中華民國93年12月30日
臺中高等行政法院93年度簡字第196號判決，提起上訴，本院裁
定如下：
    主  文
上訴駁回。
上訴審訴訟費用由上訴人負擔。
    理  由
一、按「對於適用簡易程序之裁判提起上訴或抗告，須經最高行
    政法院許可，且該許可以訴訟事件所涉及之法律見解具有原
    則性為限。」行政訴訟法第235條定有明文。所謂訴訟事件
    涉及之法律見解具有原則性，係指該事件所涉及之法律問題
    意義重大，而有加以闡釋之必要情形而言，如對於行政命令
    是否牴觸法律所為之判斷，或就同類事件所表示之法律見解
    與其他高等行政法院或本院所表示之見解互相牴觸，有由本
    院統一法律上見解或確認其見解之必要情形屬之。
二、本件上訴人之父蔡鑫湖於民國87年3月7日死亡，由上訴人及
    訴外人蔡江小桃、蔡振發、蔡振益、蔡淑珍、蔡春梅、蔡春
    櫻、蔡淑貞等8人共同繼承，並於87年8月7日辦理遺產稅申
    報。經被上訴人核定遺產總額新臺幣（下同）23,572,940元
    ，應納稅額1,097,588元。嗣上訴人檢舉繼承人蔡江小桃漏
    報被繼承人死亡前3年內贈與1,500,000元，經被上訴人審理
    違章成立，乃核定補徵遺產稅額316,376元，並按所漏稅額
    處以1倍罰鍰316,300元（計至百元止），繼承人蔡江小桃申
    請按其應繼分分單繳納，被上訴人准予分單並函送補徵稅款
    及罰鍰繳款書予各繼承人。上訴人不服，就其分單補徵遺產
    稅額39,547元及罰鍰39,537元，申經復查，未獲變更，提起
    訴願，亦遭決定駁回，遂提起本件行政訴訟。經原審判決以
    ：按上訴人檢舉繼承人蔡江小桃漏報被繼承人死亡前3年內
    贈與1,500,000元之事實，有繼承人蔡淑珍91年12月17日於
    被上訴人所屬雲林縣分局之談話筆錄、斗南鎮農會函及彰化
    商業銀行定期存款憑條附卷可稽，自堪信為真實。而依行為
    時遺產及贈與稅法第6條第1項第2款前段、第15條第1項第1
    款、第23條第1項前段及同法施行細則第22條第1項規定，上
    訴人既為繼承人，即為遺產稅納稅義務人，與其他繼承人即
    負有誠實申報遺產之義務，縱其未接受贈與，亦不影響全體
    繼承人應申報之義務，是上訴人等繼承人漏未申報是項贈與
    ，依行為時遺產及贈與稅法第45條規定，即應受罰。而本件
    補徵稅額及罰鍰，既經被上訴人按應繼分填發稅額繳款書及
    罰鍰繳款書予各繼承人，由全體繼承人負相同之義務與責任
    ，自無違衡平原則可言。又此項處罰與上訴人檢舉行為係屬
    二事，上訴人雖為檢舉人，然亦為繼承人之身分，其繼承人
    之身分於被繼承人死亡時即已發生，並不因事後提出檢舉而
    免除其繼承人應申報納稅之義務，故其並未自動補報並補繳
    所漏稅款，揆諸稅捐稽徵法第48條之1及財政部70年2月19日
    台財稅字第31318號函釋，尚難認因其檢舉漏報即可免罰。
    至本件短漏報遺產淨額及稅額分別為1,500,000元及316,376
    元，已超過依稅捐稽徵法第48條之2第2項訂定之行為時稅務
    違章案件減免處罰標準第9條第1款之免罰標準，故原審認被
    上訴人就各繼承人予以分單補徵遺產稅額39,547元及罰鍰39
    ,537元，核無違誤，復查決定及訴願決定遞予維持，亦無不
    合，上訴人訴請撤銷為無理由，應予駁回。
三、上訴人以：（一）遺產及贈與稅法第45條之處罰對象係針對
    故意短漏報之納稅義務人，而上訴人信賴此法律條文之規定
    ，主動檢舉繼承人蔡江小桃有逃漏稅之情事，上訴人為有益
    國庫之行為，反換來懲罰，豈為事理之平？參以刑法第62條
    自首減輕其刑之法理及稅捐稽徵法第48條之2減輕或免除處
    罰之規定，上訴人自應獲得免予處罰之待遇，始符正義。詎
    被上訴人漠視上訴人主動檢舉之事實，而對上訴人處以與真
    正逃漏稅之蔡江小桃同等之補稅額及罰鍰，顯違反行政程序
    法第8條之信賴保護原則。（二）上訴人於獲悉蔡江小桃等
    人蒙蔽上訴人申報該遺產稅後，於87年8月25日向被上訴人
    申報按應繼分8分之1分單繳納，經被上訴人函復准俟遺產稅
    稅額確定後，分單核發上訴人之遺產稅繳款書，故自此上訴
    人與其他繼承人就應負繳納遺產稅之義務與責任已然劃分，
    渠等漏報遺產稅之責任應不得歸責於上訴人；且系爭漏報稅
    額之淨額係由蔡江小桃一人收受，上訴人根本未曾收受使用
    該款項，顯見上訴人就此毫無所得，依有所得始有課稅之法
    理，納稅義務人應為蔡江小桃而非上訴人，從而被上訴人認
    定上訴人應與故意漏報之蔡江小桃等人同負違規漏報之責任
    ，自有不適用遺產及贈與稅法施行細則第22條第1項及違反
    行政程序法第4條、第9條及比例原則之違誤，原審判決未詳
    加調查，反予以維持，亦係違反上開法令。（三）依高雄高
    等行政法院89年度訴字第287號判決意旨，遺產及贈與稅法
    第45條之處罰構成要件以發生漏稅結果為必要，不屬於司法
    院釋字第275號解釋推定過失責任之範圍，故稅捐稽徵主管
    機關如認納稅義務人就該漏稅行為，有故意或過失，即應負
    舉證責任。另財政部89年4月7日台財稅字第0890451432號函
    亦明示，納稅義務人漏未將被繼承人死亡前贈與併入遺產總
    額之行為，如能舉證證明自己無過失時，應免予處罰。故上
    訴人已解釋無過失之理由，被上訴人復無法舉證證明上訴人
    有過失，依前揭說明應免予處罰，顯見原審判決有違背法令
    之處。（四）上訴人原向高雄高等行政法院起訴，經該院函
    知裁定移送臺中高等行政法院審理後，從未獲得臺中高等行
    政法院任何片字通知，不明訴訟程序何時進行，而收到原審
    法院第一次通知竟然就是判決書，故原審判決不但情理上欠
    思量，亦有違背行政訴訟法第60條及第188條之違誤等語。
    經核本件原審判決業已就上訴人漏未申報被繼承人於死亡前
    三年內贈與他人之事實，即應受罰，且敘明處罰與上訴人檢
    舉核屬二事，尚難因檢舉即可免除其漏報受罰之責甚詳。上
    訴人上訴意旨僅係依其個人主觀之見解，就原審法院證據取
    捨，認定事實之職權行使，而指摘原判決不當，並無其他涉
    及法律見解具有原則性，而需由本院加以闡釋之必要，上訴
    人提起上訴，不合前揭規定，不應許可，其上訴難謂合法，
    應予駁回。至上訴人所引高雄高等行政法院另案判決，因與
    本件案情相異，尚難援以作為其有利之認定，附此敘明。
四、依行政訴訟法第249條第1項前段、第104條、民事訴訟法第
    95條、第78條，裁定如主文。
中    華    民    國    95    年    5     月    25    日
                  第五庭審判長法  官  蔡  進  田
                              法  官  梁  松  雄
                              法  官  吳  明  鴻
                              法  官  林  茂  權
                              法  官  鄭  小  康
以  上  正  本  證  明  與  原  本  無  異
中    華    民    國    95    年    5     月    25    日
                              書記官  郭  育  玎


司法院資訊處製作；財團法人民間司法改革基金會備份。
